ACORDAO-COMPLETO-2560287

ACÓRDÃO 2645/2022 ATA 45/2022 - PLENÁRIO

VISTOS, relatados e discutidos estes autos de Auditoria realizada na Universidade Federal de Santa Catarina (UFSC) com o objetivo de analisar contratações públicas na área de serviços de limpeza, conservação e asseio, no período de 28/12/2013 a 2/2/2016, na presente oportunidade examinando o atendimento às deliberações constantes do Acórdão 1672/2019-TCU-Plenário, 
ACORDAM os Ministros do Tribunal de Contas da União, reunidos em sessão de Plenário, ante as razões expostas pelo Relator, em:
9.1. considerar cumpridas as determinações dos subitens 9.5 e 9.6 do Acórdão 1672/2019-TCU-Plenário; 
9.2. dar ciência à Universidade Federal de Santa Catarina (UFSC) , com fundamento no art. 9º, II, da Resolução - TCU 315/2020:
9.2.1. sobre o fato de a memória de cálculo do "encontro de contas", determinado pelo subitem 9.5 do Acórdão 1672/2019-TCU-Plenário, não ter considerado o período de execução do Contrato 244/2014, em relação ao adicional de insalubridade devido à ONDREPSB Limpeza e Serviços Especiais Ltda., o que enseja seu ajuste para posterior restituição de valores à empresa contratada, e;
9.2.2.  sobre a viabilidade jurídica de incidência da atualização monetária sobre os valores a serem restituídos; 
9.3. informar à Universidade Federal de Santa Catarina (UFSC) e à empresa à ONDREPSB Limpeza e Serviços Especiais Ltda. deste Acórdão, bem como da instrução de peça 176; 
9.4. restituir o feito ao Gabinete do e. Ministro Walton Alencar Rodrigues, para continuidade do exame do pedido de reexame interposto à peça 133.

Auditoria realizada na entidade com o objetivo de analisar contratações públicas na área de serviços de limpeza, conservação e asseio, no período de 28/12/2013 a 2/2/2016.

Universidade Federal de Santa Catarina.

3. Interessados/Responsáveis:
3.1. Interessado: Ondrepsb Limpeza e Serviços Especiais Ltda. (83.953.331/0001-73).
3.2. Responsáveis: Antonio Carlos Montezuma Brito (XXX.518.132-XX); Jair Napoleão Filho (XXX.374.379-XX); Universidade Federal de Santa Catarina (83.899.526/0001-82).

13.1. Ministros presentes: Bruno Dantas (na Presidência), Walton Alencar Rodrigues, Benjamin Zymler, Jorge Oliveira e Antonio Anastasia.
13.2. Ministros-Substitutos convocados: Augusto Sherman Cavalcanti (Relator) e Marcos Bemquerer Costa.
13.3. Ministro-Substituto presente: Weder de Oliveira.

AUGUSTO SHERMAN

Adoto, como relatório, excerto da instrução elaborada por Auditor lotado na Selog (peça 176) , anuída mediante delegação de competência pelo dirigente da unidade (peça 177) , bem como o Parecer do MP/TCU de peça 183:
"INTRODUÇÃO
1.	Trata-se de Relatório de Auditoria de conformidade realizada na Universidade Federal de Santa Catarina (UFSC) , com o objetivo de analisar contratações públicas na área de serviços de limpeza, conservação e asseio, no período de 28/12/2013 a 2/2/2016.
2.	O trabalho de auditoria abrangeu os Contratos 261/2013 (peça 5, p. 56-60) , 86/2014 (peça 7, p. 41-45) , 244/2014 (peças 8, p. 121-128, e 9, p. 1-8) , 75/2015 (peça 11, p. 246-261) e 195/2015 (peça 31, p. 136-151) , celebrados entre a UFSC e a empresa ONDREPSB Limpeza e Serviços Especiais Ltda.
HISTÓRICO
3.	O Relatório de Auditoria (peça 43) propôs a realização de oitivas da UFSC e da empresa contratada, para que se manifestassem a respeito do sobrepreço identificado, no montante de R$ 2.217.608,06, bem como a audiência do ex-Pró-Reitor de Administração da Universidade.
4.	Por meio do despacho (peça 56) proferido em 12/7/2017, o Ministro-Substituto Relator Augusto Sherman Cavalcanti determinou a manutenção das retenções que já haviam sido feitas pela UFSC, para eventual satisfação dos débitos verificados, bem como a realização das medidas saneadoras acima mencionadas.
5.	O exame dessas medidas foi realizado no dia 14/12/2017 (peça 85) , com a discordância parcial dos dirigentes da antiga Secex-SC (peças 86-87) quanto ao encaminhamento. O fato resultou na proposição de rejeição de parte das razões de justificativa apresentadas pelo responsável, com proposta de aplicação de multa, bem como determinação à Universidade para que realizasse o "encontro de contas", abatendose o valor dos débitos identificados nas faturas pendentes, cujo montante correspondia ao sobrepreço verificado nos Contratos 244/2014, 75/2015 e 195/2015.
6.	Posteriormente, a empresa contratada trouxe aos autos outra manifestação (peça 88) , acompanhada de novos documentos, o que levou o Ministro Relator a determinar a restituição dos autos à Unidade Técnica de origem, por intermédio do despacho proferido em 13/11/2018 (peça 108) , para exame dos elementos apresentados.
7.	Em nova análise (peça 111) , realizada em 8/3/2019, a SEC-SC não acatou os argumentos apresentados pela empresa e reiterou a proposta de encaminhamento feita anteriormente.
8.	O julgamento do processo foi realizado por meio do Acórdão 1672/2019-TCU-Plenário (peça 123) , com voto condutor do Ministro-Substituto Relator Augusto Sherman Cavalcanti, em 17/7/2019, cuja decisão rejeitou parcialmente as razões de justificativa do responsável e aplicou-lhe multa, bem como fez as seguintes determinações:
9.5. em substituição à medida cautelar mencionada à peça 56 destes autos, autorizar a Universidade Federal de Santa Catarina (UFSC) a realizar o pagamento de eventual saldo contratual, após promover o encontro de contas com a empresa Ondrepsb Limpeza e Serviços Especiais Ltda., abatendo-se, das faturas pendentes de pagamento à empresa, o valor relativo (i) à cumulação dos adicionais de insalubridade no total de 60% - Contrato 244/2014, (ii) os pagamentos indevidos a título de custos indiretos e os respectivos efeitos em (iii) tributos e lucros, identificados como superfaturamento nos Contratos 244/2014, 75/2015 e 195/2015, consoante sintetizado nos itens 19 (ab initio) e 20 a 22 do Voto condutor deste Acórdão;
9.6. determinar à UFSC que encaminhe a esta Corte, no prazo de noventa dias contados da prolação deste Acórdão, as memórias de cálculo decorrentes da medida supra referida e os documentos que comprovem os montantes pagos e abatidos;
9.	Irresignado, o responsável interpôs pedido de reexame (peça 133) , o qual foi submetido à análise pela Secretaria de Recursos (peça 146) , em 25/10/2019, que propôs o seu provimento parcial, apenas para reduzir o valor da multa que lhe foi aplicada. Seu recurso encontra-se pendente de apreciação pelo Tribunal.
10.	Considerando os aditamentos, os Contratos 244/2014, 75/2015 e 195/2015 em comento tiveram vigência nos seguintes períodos: 27/12/2014 a 26/6/2015; 1º/7/2015 a 27/12/2015; e 28/12/2015 a 26/4/2016, respectivamente, conforme consta no Relatório de Auditoria (peça 43, p. 6, parágrafo 13) .
11.	A empresa contratada apresentou petição (peça 149) , em 10/1/2020, informando que havia encaminhado ofício à UFSC, comunicando o valor apurado por perícia contábil do efetivo sobrepreço, no importe de R$ 361.035,86, e pleiteando a devolução do montante de R$ 1.855.982,15, que se encontrava retido, sem que houvesse obtido resposta da Administração.
12.	Contudo, a Universidade ainda estava realizando na ocasião o "encontro de contas", sendo que, em 14/1/2020, requereu nos autos (peça 152) a prorrogação de prazo para cumprimento de tal determinação. Em 7/7/2020, requereu nova dilação, desta vez até o dia 14/9/2020, o que foi deferido pelo Tribunal, por meio do Acórdão 2239/2020-TCU-Plenário (peça 159) , relatado pelo Ministro-Substituto Augusto Sherman Cavalcanti.
13.	Por meio do Ofício 505/2020/GR (peça 163, p. 1) , de 8/10/2020, a UFSC trouxe aos autos o laudo (peça 163, p. 2-8) com o "encontro de contas", conforme determinação do subitem 9.5 do Acórdão 1672/2019-TCU-Plenário, o qual apontou a diferença de R$ 706.837,96 a ser restituída à empresa contratada do total inicialmente retido de R$ 2.217.018,01.
14.	No dia 18/6/2021, essa empresa requereu no presente processo (peça 167) a restituição desse valor acima, afirmando que seria incontroverso, sem prejuízo do pagamento posterior da diferença que entendia lhe ser devida, cujo pleito foi reiterado em 18/11/2021 (peça 169) .
15.	O Ministro-Substituto Relator exarou despacho (peça 175) , em 21/2/2022, determinando à Selog que verificasse o cumprimento das determinações constantes nos subitens 9.5 e 9.6 Acórdão 1672/2019-TCU-Plenário, bem como o requerimento da empresa contratada de restituição imediata desse montante supostamente incontroverso.
16.	Neste contexto, passa-se a analisar os elementos apresentados nos laudos da empresa ONDREPSB e da UFSC.
EXAME TÉCNICO
17.	A equipe de auditoria da antiga Secex-SC havia identificado (peça 43, p. 13-24) sobrepreço nas planilhas de custos dos Contratos 244/2014, 75/2015 e 195/2015, em decorrência de cômputo de verbas trabalhistas em duplicidade e de utilização de quantitativos e percentuais superiores aos previstos na legislação em vigor, cujo montante correspondia ao total de R$ 2.217.018,01.
18.	Com relação ao item "vale-alimentação", destacou-se (peça 43, p. 14, 18 e 21-22, parágrafos 63-67, 90-94 e 115-117) que a empresa havia computado o total de 25 vales por empregado/mês, quando o correto deveria ser 21 vales para cada um, que equivalia ao quantitativo médio de dias úteis dos períodos contratados, cujo fato acarretou o acréscimo indevido de quatro vales/empregado/mês.
19.	Esse mesmo cálculo teria sido realizado pela empresa contratada para a cotação do "vale transporte" que, ao considerar 25 dias úteis, inseriu na planilha o custo referente a cinquenta passagens/empregado/mês, em vez de apenas 42 unidades (peça 43, p. 14, 18-19 e 21-22, parágrafos 68-70, 95-97 e 115-117) .
20.	Para o adicional de insalubridade, a empresa havia cotado o índice de 20% sobre o salário base para todos os serviços e mais 40% a título de "depreciação insalubridade", destinado a cobrir os custos do adicional de 40%, que seria pago a alguns empregados, o que resultou num adicional total de 60% (peça 43, p. 15, 19 e 21-22, parágrafos 71-76, 98-103 e 115-117) .
21.	Ademais, a então Secex-SC considerou irregular o quantitativo de 108 serventes que receberiam o adicional de 40%, de um total de 498 postos fixos previstos nos contratos, pois os contracheques alusivos aos meses de janeiro a junho, setembro e outubro de 2015 demonstravam que, em média, eram apenas 23 empregados que faziam jus a esse índice no âmbito da execução dos Contratos 244/2014, 75/2015 e 195/2015.
22.	Dessa forma, o acréscimo indevido na planilha de custos consiste na diferença da cotação do adicional de insalubridade (de 20% para 40%) , que deveria ser R$ 360,47 e não R$ 723,39 por empregado, além daquele referente ao quantitativo de empregados beneficiados, que seria de 23 e não 108 como considerado pela empresa.
23.	A empresa também havia incluído os itens "Custo de Reposição de Faltas (Reserva Técnica) " e "Equipe para cobertura Restaurante Universitário aos finais de semana" na composição dos "Custos Indiretos" de todos os serviços, representando duplicidade nessa cotação, pois o empregado substituto deve ficar à disposição para ser reaproveitado em quaisquer atividades ou, até mesmo, nos demais contratos que a empresa porventura possua (peça 43, p. 15-17 e 19-22, parágrafos 77-85, 104-112 e 115-117) .
24.	Ressaltou-se, ainda, que a jurisprudência do Tribunal vedava a inclusão da parcela "reserva técnica" no quadro de insumos e remuneração, em razão de onerar indevidamente a Administração.
25.	Além de ser considerada indevida a cotação da "reserva técnica", o Relatório de Auditoria apontou (peça 43, p. 15-17 e 19-22, parágrafos 77-85, 104-112 e 115-117) que a empresa também não deveria ter incluído o custo relativo à "Equipe para cobertura Restaurante Universitário aos finais de semana" na planilha, pois a produtividade adotada para cada servente foi de 300 m2, enquanto o mínimo exigido pelo art. 44, I, da IN MPOG/SLTI 2/2008 era de 600 m2, o que acarretou a alocação do dobro do quantitativo desses empregados, razão pela qual tal despesa já abrangia o custo de limpeza daquele local nos finais de semana.
26.	Esses custos majorados também refletiram na cotação dos tributos, em decorrência da aplicação das alíquotas de 9,25% de PIS e Cofins e de 2,5% do ISS municipal, bem como do lucro, pois a empresa considerou o índice de 6,5% nesse cálculo (peça 43, p. 17 e 21-22, parágrafos 86-87 e 113-117) .
27.	Posteriormente, aquela Unidade Técnica analisou as respostas às oitivas realizadas, concluindo pela necessidade de recálculo do sobrepreço, em razão da demonstração da empresa de que os postos alocados para o Restaurante Universitário exigiam o fornecimento de "vale alimentação" e "vale transporte" para o quantitativo de 25 dias, em razão dos trabalhos nos finais de semana, o que levou à redução do montante original para R$ 2.208.534,10 (peça 85, p. 6, parágrafos 36-39) .
28.	O fato levou a empresa contratada a apresentar novos documentos, o que motivou o Ministro Relator a determinar sua análise (peça 108) . Todavia, tais elementos não ensejaram modificação da proposta de encaminhamento da Secex-SC (peça 111) .
29.	Ao julgar a matéria, por meio do Acórdão 1672/2019-TCU-Plenário, o Tribunal considerou irregular a cumulação dos adicionais de insalubridade, com o total de 60%, mas fez menção apenas ao Contrato 244/2014, bem como os pagamentos indevidos a título de custos indiretos nas três contratações, além dos respectivos reflexos nos tributos e no lucro.
30.	Segundo o voto condutor desse julgado (peça 123, p. 3, parágrafos 36-37) , o fato de a empresa ter pago em juízo aos seus colaboradores o adicional de 40%, no âmbito dos Contratos 75/2015 e 195/2015, demonstrava que tais recursos não mais pertenciam à Administração, mas sim aos empregados da contratada, motivo pelo qual os valores não poderiam permanecer retidos.
31.	Em relação ao quantitativo de empregados que recebiam o adicional de insalubridade, o Ministro Relator não acatou a estimativa feita pela Unidade Técnica, por não ter considerado todos os meses da execução contratual (peça 124, p. 3-4, parágrafos 38) .
32.	Quanto aos demais valores retidos, o Ministro Relator acatou em seu voto a proposta da antiga Secex-SC, uma vez que apenas discordou parcialmente em relação ao adicional de insalubridade (peça 124, p. 1-3, parágrafos 13-27) .
33.	O laudo que a empresa trouxe aos autos (peça 150) não fez menção ao sobrepreço relacionado ao "vale-alimentação", ao "vale-transporte" e aos "custos indiretos", tampouco aos seus reflexos nos tributos e no lucro. Apenas apontou supostos equívocos nos cálculos relacionados ao adicional de insalubridade.
34.	No tocante ao Contrato 244/2014, argumentou-se nesse laudo (peça 150, p. 3-4) que, com o advento da Convenção Coletiva de Trabalho de 2015, houve a inclusão da insalubridade em grau médio para todos os postos de serventes, motivo pelo qual as planilhas de custos foram adequadas para computar o índice de 20% na composição da remuneração e mais 20% a título de depreciação, totalizando 40%.
35.	Com relação ao quantitativo, houve discordância (peça 150, p. 4) da análise feita pela antiga Secex-SC, contudo, afirmando-se que estaria incorreto considerar o quantitativo de 23 empregados beneficiados por esse adicional, em grau médio, pois a empresa havia projetado o total de 108 colaboradores.
36.	Admitiu-se (peça 150, p. 4-7) , todavia, ter a contratada se equivocado quanto à cotação do item "depreciação insalubridade" no âmbito dos Contratos 75/2015 e 195/2015, tendo computado indevidamente o índice de 20% na composição da remuneração mais 40% na depreciação, totalizando 60%, cujo fato também teve impacto nos custos indiretos, nos tributos e no lucro.
37.	Dessa forma, apontou-se (peça 150, p. 7) que o sobrepreço total seria de apenas R$ 361.035,86, sendo R$ 207.815,08 em relação ao Contrato 75/2015 e R$ 153.220,78 para o Contrato 195/2015, o que ensejaria restituição da diferença de R$ 1.855.982,15.
38.	O valor pleiteado pela empresa não condiz com a realidade, uma vez que o seu laudo nem mesmo fez menção ao sobrepreço apurado pela antiga Secex-SC, relacionado ao "vale-alimentação", ao "vale-transporte" e aos "custos indiretos", bem como aos seus reflexos nos tributos e no lucro, conforme mencionado anteriormente. Portanto, tais valores não devem ser restituídos à contratada.
39.	Especificamente em relação ao quantitativo de empregados que recebiam esse adicional, cabe destacar, ainda, que aquela Unidade Técnica havia apurado o sobrepreço levando em conta os contracheques que foram fornecidos pela Administração. Apesar de o Ministro Relator ter consignado em seu voto que essa diferença não poderia ser considerada, por ter sido baseada em apenas parte dos meses das execuções contratuais, a empresa não apresentou documentos comprobatórios junto com sua manifestação de que esse cálculo estivesse equivocado.
40.	A UFSC também trouxe aos autos o seu laudo (peça 163, p. 2-8) , em atendimento ao "encontro de contas" determinado no subitem 9.5 do Acórdão 1672/2019-TCU-Plenário. Nesse documento, a Universidade se atentou apenas ao fato apontado, como controverso, no voto condutor da decisão acima mencionada, ou seja, relativo ao pagamento do adicional de insalubridade, mantendo o entendimento (peça 163, p. 5) de que os demais valores não seriam passíveis de restituição à empresa, em razão de constituírem matéria julgada e, assim, não havendo que se falar em ofertar à contratada oportunidade de nova contestação.
41.	Com relação à cumulação desse adicional, acatou a determinação do Tribunal para que fosse considerada indevida no âmbito do Contrato 244/2014. Todavia, concluiu que a retenção dos montantes correspondentes não poderia ficar restrita a esse instrumento, mas também devendo alcançar os Contratos 75/2015 e 195/2015, pois o suposto pagamento de valores pela empresa aos seus empregados não afastava a irregularidade no cálculo majorado pela empresa que atingiu o índice total de 60% (peça 163, p. 5-6) .
42.	Ressalte-se, neste ponto, que o laudo apresentado pela empresa contratada admitiu, como irregular, a cumulação indevida desse adicional no âmbito desses dois contratos, conforme mencionado anteriormente, ou seja, a empresa reconheceu a irregularidade.
43.	Por essa razão, o entendimento da UFSC não merece reparo, ainda que tenha ido um pouco além do determinado no subitem 9.5 do Acórdão 1672/2019-TCU-Plenário, todavia, sem afrontá-lo.
44.	No tocante ao quantitativo de empregados que receberam adicional de insalubridade, o Relatório de Auditoria havia identificado que se tratava, em média de 23 pessoas (peça 43, p. 15, 19 e 21-22, parágrafos 71-76, 98-103 e 115-117) .
45.	Embora o Ministro Relator tenha afirmado em seu voto que esse quantitativo médio não poderia ser considerado, por ter sido baseado em apenas parte dos meses de execução dos contratos (a irregularidade foi identificada em oito do total de dezesseis meses de contratação) , a UFSC entendeu que o fato não exime a empresa da sua responsabilidade, por ter cobrado da Administração valor de adicional de insalubridade para o total de 108 empregados, mas ter pago efetivamente a apenas 23.
46.	A Universidade também considerou em sua conclusão (peça 163, p. 5) o fato de que a empresa não obteve êxito em demonstrar, ao longo do processo, que os apontamentos feitos pelo Relatório de Auditoria teriam sido equivocados.
47.	Dessa forma, a UFSC concluiu ser devido à empresa contratada apenas o montante de R$ 706.837,96 (quadro demonstrativo do cálculo na peça 163, p. 8) , sendo R$ 8.483,96 referente à diferença de "vale alimentação", conforme apontado em instrução da antiga Secex-SC (peça 85, p. 6, parágrafos 36-39) , e R$ 698.354,00 a título de adicional de insalubridade pago a 23 empregados durante o período de dez meses de execução dos Contratos 75/2015 e 195/2015.
48.	Todavia, a Universidade não considerou o período de execução do Contrato 244/2014, para efeito do adicional de insalubridade, devendo ser-lhe dada ciência a respeito, de forma que possa ajustar o seu "encontro de contas" que, com base no quadro demonstrativo constante no seu laudo (peça 163, p. 8) , o cálculo proporcional corresponderia ao acréscimo de R$ 419.012,40 no montante a que faz jus a empresa contratada e, assim, realizar a restituição dos valores efetivamente devidos à empresa contratada.
49.	Ante todo o exposto, devem ser consideradas atendidas as determinações dos subitens 9.5 e 9.6 do Acórdão 1672/2019-TCU-Plenário.
50.	Considera-se como benefício do controle externo no presente processo a recuperação do montante de R$ 1.091.167,65, resultante da diferença entre o valor total inicialmente retido e aquele que deve ser restituído à empresa contratada.
PROPOSTA DE ENCAMINHAMENTO
51.	Diante do exposto, submetem-se os autos à consideração superior, propondo-se:
51.1.	considerar cumpridas as determinações dos subitens 9.5 e 9.6 do Acórdão 1672/2019-TCU-Plenário;
51.2.	dar ciência à Universidade Federal de Santa Catarina (UFSC) , com fundamento no art. 9º, II, da Resolução - TCU 315/2020, sobre o fato de a memória de cálculo do "encontro de contas", determinado pelo subitem 9.5 do Acórdão 1672/2019-TCU-Plenário, não ter considerado o período de execução do Contrato 244/2014, em relação ao adicional de insalubridade devido à ONDREPSB Limpeza e Serviços Especiais Ltda., o que enseja seu ajuste para posterior restituição de valores à empresa contratada;
51.3.	informar à Universidade Federal de Santa Catarina (UFSC) e à empresa à ONDREPSB Limpeza e Serviços Especiais Ltda. do acórdão que vier a ser proferido, destacando que o relatório e o voto que fundamentam a deliberação ora encaminhada podem ser acessados por meio do endereço eletrônico www.tcu.gov.br/acordaos; e
51.4.	determinar o arquivamento do processo, com fundamento no art. 169, V, do Regimento Interno/TCU."
2.	Adiante, o Parecer do MP/TCU (peça 183) :
"Trata-se de Relatório de Auditoria de conformidade realizada na Universidade Federal de Santa Catarina (UFSC) , com o objetivo de analisar contratações públicas na área de serviços de limpeza, conservação e asseio, no período de 28/12/2013 a 2/2/2016. O trabalho de auditoria abrangeu os Contratos 261/2013 (peça 5, p. 56-60) , 86/2014 (peça 7, p. 41-45) , 244/2014 (peças 8, p. 121-128, e 9, p. 1-8) , 75/2015 (peça 11, p. 246-261) e 195/2015 (peça 31, p. 136-151) , celebrados entre a UFSC e a empresa ONDREPSB Limpeza e Serviços Especiais Ltda.
2.	Ao final dos trabalhos de fiscalização, restou comprovado superfaturamento nos Contratos 244/2014, 75/2015 e 195/2015, tendo o relator, ainda no ano de 2017, de forma cautelar, determinado que a Universidade Federal de Santa Catarina procedesse a retenção do pagamento das faturas 28.482, 28.483, 28.484 e 28.485, de emissão da empresa ONDREPSB Limpeza e Serviços Especiais Ltda., em montante suficiente para a satisfação do valor atualizado do débito estimado em R$ 2.217.618,06, originário de sobrepreço, até que a matéria fosse definitivamente julgada pelo Tribunal.
3.	Posteriormente, nos termos do item 9.5 do Acórdão 1672/2019-TCU-Plenário (peça 123) , foi autorizado a UFSC realizar o encontro de contas, promovendo-se o abatimento do montante calculado a título de superfaturamento em eventual saldo contratual a receber pela empresa, facultando-se à Universidade o pagamento quanto ao restante.
4.	A UFSC promoveu os cálculos a que se refere o mencionado item 9.5 do Acórdão 1672/2019-TCU-Plenário, acostando aos autos o expediente de peça 163, concluindo ser devido à empresa contratada o montante de R$ 706.837,96 (demonstrativo à peça 163, p. 8) .
5.	Ao se manifestar sobre os cálculos apresentados pela UFSC, a Selog procede ajustes no encontro de contas apresentado, concluindo por um "acréscimo de R$ 419.012,40 no montante a que faz jus a empresa contratada", montante que deveria ser considerado na restituição dos valores efetivamente devidos à empresa ONDREPSB (peças 176-177) . Tal acréscimo seria decorrente do fato de a universidade não ter considerado o período de execução do Contrato 244/2014, para efeito do adicional de insalubridade. Assim, considerando que em 2017, cautelarmente, foi bloqueado o valor de pagamento à empresa no montante de R$ 2.217.618,06, cabe neste momento a liberação do valor devido à mesma no valor de R$ 1.125.850,36.
6.	Conforme apontado pela unidade técnica, o benefício do controle externo no presente processo corresponde à recuperação de R$ 1.091.167,65, resultante da diferença entre o valor total inicialmente retido e aquele que deve ser restituído à empresa contratada.
7.	A empresa ONDREPSB Limpeza e Serviços Especiais Ltda., em petição às peças 178 e 181, acata a proposta da unidade técnica, e requer que a devolução dos valores ocorra com atualização financeira/correção monetária e seja acrescido ainda dos juros moratórios, no importe de 6% ao ano. 
8.	Por meio do despacho constante à peça 182, Sua Excelência solicita a manifestação deste "Parquet especial, sobretudo quanto ao pedido de correção monetária/atualização financeira". 
II
9.	Como afirmado, a empresa ONDREPSB Limpeza e Serviços Especiais Ltda. requer que a devolução dos valores a ela devidos ocorra com correção monetária (IPCA) e seja acrescido ainda dos juros moratórios. Argumenta que, "em relação aos juros, deve ser reconhecida a sua incidência segundo taxa que estiver em vigor para a mora do pagamento de impostos devidos à Fazenda Nacional, conforme entendimento do TCU e o art. 406, do CC". Defende que o percentual de juros deve ser de "6% ao ano conforme previsão do Anexo XI, da Instrução Normativa nº 05, de 26 de maio de 2017 (que substituiu a antiga IN n.º 02/2008) ". 
10.	No que se refere à incidência da correção monetária sobre os valores a serem devolvidos, o MPTCU manifesta-se favorável, tendo em vista que o seu objetivo é apenas a manutenção do poder aquisitivo da moeda.
11.	Entretanto, o MPTCU entende que, no presente caso, não deve incidir juros de mora sobre o valor a ser devolvido.
12.	De início, é importante relembrar que o disciplinamento da mora está previsto nos arts. 394 a 405 do Código Civil. Observo também que a mora é doutrinariamente definida como o retardamento ou imperfeito cumprimento da obrigação, e normalmente está vinculada à ideia de atraso injustificado.
13.	Pelo art. 394 do Código Civil, considera-se em mora o devedor que não efetuar o pagamento e o credor que não quiser recebê-lo no tempo, lugar e forma que a lei ou a convenção estabelecer.
14.	Entretanto, a legislação também exige a presença de culpa do devedor para caracterização da mora, conforme dispõe o art. 396 do Código Civil: "Não havendo fato ou omissão imputável ao devedor, não incorre este em mora". Dito de outro modo, se não há culpa do devedor no atraso, não há mora.
15.	Dado essa baliza legal, resta examinar se houve algum fato ou omissão "imputável ao devedor", no caso a universidade, que seja suficiente para a caracterização da mora debendi.
16.	Observo que a origem do atraso no pagamento de valores a empresa ocorreu quando a fiscalização deste Tribunal detectou superfaturamento estimado na ordem de R$ 2.217.618,06 nos Contratos 244/2014, 75/2015 e 195/2015, tendo o relator, ainda no ano de 2017, de forma cautelar, determinado que a Universidade Federal de Santa Catarina procedesse a retenção do pagamento de parte das faturas 28.482, 28.483, 28.484 e 28.485, de emissão da empresa ONDREPSB Limpeza e Serviços Especiais Ltda. O superfaturamento restou confirmado, embora em montante menor, na ordem de          R$ 1.091.167,65.
17.	Nesse contexto, entendo que não há fato ou omissão imputável à UFSC que tenha causado a demora no pagamento. Em verdade, foi a apresentação por parte da empresa de faturas com superfaturamento embutido que deu causa ao atraso no pagamento dos valores a que tinha direito, visto que foi necessária a ação fiscalizadora do Tribunal e a instauração de comissão por parte da UFSC para realização de perícia nos contratos assinalados na auditoria do TCU (244/2014, 75/2015 e 195/2015) . 
18.	Por fim, reputo que a forma de pagamento do superfaturamento apurado foi de todo vantajosa para a empresa. Caso não houvesse a retenção dos valores em 2017, certamente a empresa teria que pagar no âmbito de uma TCE, em que seria condenada a ressarcir não só o superfaturamento, aí sim, com incidência de correção monetária e juros, além de multa de até cem por cento do valor atualizado do dano causado ao erário. E ante o tipo de irregularidade cometida, a empresa poderia estar sujeita à sanção de inidoneidade para contratar com a Administração.
19.	Com estas considerações, o MPTCU entende que a devolução dos valores pela Universidade Federal de Santa Catarina (UFSC) , no montante a que faz jus a empresa ONDREPSB Limpeza e Serviços Especiais Ltda., deva ocorrer apenas com correção monetária, sem a incidência de juros de mora."
É o relatório.

Thamna Puel de Oliveira (OAB-SC 35717) e outros, representando Antonio Carlos Montezuma Brito; Luiz Ermes Bordin e Sandro Luiz Rodrigues Araújo (OAB-SC 11.148), representando Ondrepsb Limpeza e Serviços Especiais Ltda.

Subprocurador-Geral Paulo Soares Bugarin.

RELATÓRIO DE AUDITORIA. CONTRATOS DE CONSERVAÇÃO E LIMPEZA. DETERMINAÇÃO ANTERIOR PARA ABATIMENTO DAS FATURAS DEVIDAS. ENCONTRO DE CONTAS. CUMPRIMENTO. AJUSTE NOS CÁLCULOS.

RELATÓRIO DE AUDITORIA (RA)

Secretaria de Controle Externo de Aquisições Logísticas (Selog).

Em exame autos de Auditoria realizada na Universidade Federal de Santa Catarina (UFSC) com o objetivo de analisar contratações públicas na área de serviços de limpeza, conservação e asseio, no período de 28/12/2013 a 2/2/2016. 
Lembro que o presente trabalho se inseriu na Fiscalização de Orientação Centralizada (FOC) , orientada pela Secretaria de Controle Externo de Aquisições Logísticas (Selog) , que teve por objetivo detectar a ocorrência de irregularidades em contratações públicas selecionadas a partir de classificação de riscos realizada por modelo probabilístico de análise de dados.
Após ter avaliado cinco avenças (Contratos 261/2013, 86/2014, 244/2014, 75/2015 e 195/2015) , celebradas entre a UFSC e a empresa Ondrepsb Limpeza e Serviços Especiais Ltda., sequencialmente, mediante dispensa de licitação, em decorrência do encerramento do contrato 683/2007, a Selog apontou a existência de três achados, entre os quais sobrepreço, o qual ensejou a expedição de medida cautelar em julho de 2017 (peça 56) , no sentido de se manter a retenção do pagamento à empresa contratada - que havia sido adotada de ofício pela UFSC com base no cálculo realizado pela equipe de auditoria - que superasse "em montante suficiente para a satisfação do valor atualizado do débito estimado em R$ 2.217.618.06".
Já no exame de mérito, acolhendo parcialmente a proposta instrutória e seguindo proposta deste Relator, o Tribunal autorizou a UFSC, por meio do item 9.5 do Acórdão 1672/2019-TCU-Plenário (peça 123) , em substituição à medida cautelar de peça 56, a realizar o pagamento de eventual saldo contratual, após promover o encontro de contas com a empresa Ondrepsb Limpeza e Serviços Especiais Ltda., abatendo-se, das faturas pendentes de pagamento à empresa, os valores relativos: (i) à cumulação dos adicionais de insalubridade no total de 60%; (ii) os pagamentos indevidos a título de custos indiretos; e (iii) os respectivos efeitos em tributos e lucros, identificados como superfaturamento nos Contratos 244/2014, 75/2015 e 195/2015, consoante sintetizado nos itens 19 (ab initio) e 20 a 22 do Voto condutor daquele decisum.
Referida deliberação determinou ainda à UFSC, por meio do respectivo item 9.6, que encaminhasse as memórias de cálculo, bem como os documentos que comprovassem os montantes pagos e abatidos, com prazos prorrogados por meio do Acórdão 2239/2020-TCU-Plenário.
Na sequência, a UFSC promoveu os cálculos a que se refere o referido item 9.5 do Acórdão 1672/2019-TCU-Plenário, acostando aos autos o expediente de peça 163, concluindo ser devido à empresa contratada o montante de R$ 706.837,96 (demonstrativo à peça 163, p. 8) , sendo R$ 8.483,96 referente à diferença de "vale alimentação" e mais R$ 698.354,00 a título de adicional de insalubridade pago a 23 empregados durante o período de dez meses de execução dos Contratos 75/2015 e 195/2015. 
Neste ínterim, a empresa contratada, por meio da petição à peça 167, reiterada à peça 169, requereu a esta Corte, em síntese, a imediata restituição dos valores que a UFSC entende incontroversos (R$ 706.837,96) , montante que inclusive já teria sido objeto de empenho.
A Selog, após exame dos elementos acostados aos autos, acolheu parcialmente o cálculo realizado pela UFSC, concluindo que a entidade teria deixado de considerar "o período de execução do Contrato 244/2014, para efeito do adicional de insalubridade" - na medida em que o cálculo de peça 163, p. 8, teria considerado apenas os prazos dos Contratos 75/2015 e 195/2015. 
Assim, defende a unidade técnica a necessidade de ajuste no encontro de contas, sendo que o cálculo proporcional "corresponderia ao acréscimo de R$ 419.012,40 no montante a que faz jus a empresa contratada", montante que deveria ser considerado na restituição dos valores efetivamente devidos à empresa contratada (peças 176-177) . 
Após a conclusão da análise técnica, a empresa Ondrepsb Limpeza e Serviços Especiais Ltda. apresentou nova petição às peças 178 e 181, em síntese (i) acatando a proposta instrutória suscitada às peças 176-177, (ii) postulando o deferimento de atualização financeira/correção monetária do valor a ser restituído e (iii) retirando seu pedido de sustentação oral.
Por meio do Despacho de peça 182, encaminhei os autos ao MP/TCU, considerando a relevância da discussão, a fim de colher manifestação do Parquet especial, sobretudo quanto ao pedido de correção monetária/atualização financeira.
Em seu Parecer de peça 183, o MPTCU manifestou-se favoravelmente à incidência da correção monetária sobre os valores a serem devolvidos - tendo em vista que o seu objetivo é apenas a manutenção do poder aquisitivo da moeda que a devolução dos valores pela Universidade - e desfavoravelmente à incidência de juros de mora - defendendo a inexistência de fato ou omissão caracterizadora da mora que fosse imputável à Universidade.
II
Brevemente historiado, adianto que acolho a proposta instrutória, com o ajuste suscitado pelo MP/TCU, incorporando as respectivas análises às minhas razões de decidir, sem prejuízo das considerações que se seguem. 
Observo que a conclusão da unidade técnica decorreu da constatação, a partir dos cálculos realizados pela UFSC (peça 163, p. 8 - laudo conclusivo) , da ausência de menção aos valores retidos relativos ao adicional de insalubridade quanto ao Contrato 244/2014. 
Assim, considerando que a retenção havia decorrido da avaliação também do Contrato 244/2014 (peça 43, p. 23; peças 56 e 83) e a retenção de R$ 69.835,40 mensal relativamente a 23 empregados, assiste razão à unidade técnica quanto à necessidade de devolução adicional de R$ 419.012,40 relativamente ao Contrato 244/2014, que vigorou de 27/12/2014 a 25/6/2015 (peça 8, p. 121 e peça 9, p. 25-26) , montante que, portanto, se acresce àquele apurado pela Universidade (R$ 706.837,96) .
Em outro giro, por meio da petição às peças 178 e 181, a empresa Ondrepsb Limpeza e Serviços Especiais Ltda. requereu, adicionalmente, o deferimento de atualização financeira/correção monetária do valor a ser restituído, acrescido de juros de mora. Nesse sentido, a empresa argumenta que esta Corte vem reconhecendo a "aplicação de atualização monetária aos valores devidos pela Administração Pública" (Acórdão 1603/2011-TCU-Plenário) , mencionando também entendimentos judiciais quanto à atualização e asseverando que "seria grave enriquecimento sem causa da Administração" tal pagamento desatualizado. Nesse sentido, requer a aplicação do IPCA (seguindo-se o entendimento do RE 870.947 do Supremo Tribunal Federal) , acrescido ainda dos juros moratórios, no importe de 6% ao ano (Anexo XI da IN 5/2017) .
Inicialmente, a despeito de mencionar a reiteração do pedido à peça 167, há que se reconhecer que, perante esta Corte, trata-se do primeiro requerimento nesse sentido, embora o pleito já tenha sido efetuado diretamente à UFSC (peça 158, p. 230) . 
Além disso, saliento os presentes cálculos estão sendo efetuados pela UFSC, devendo, nos termos do Acórdão 1672/2019-TCU-Plenário, ser objeto de comprovação e detalhamento perante esta Casa. Nesse sentido, o laudo conclusivo da UFSC entendeu ser indevido o pagamento da correção monetária, afirmando que (peça 163, p. 5) :
Terceiro, a correção de valores solicitada é indevida. Segundo o artigo 884 do código civil, "Aquele que, sem justa causa, se enriquecer à custa de outrem, será obrigado a restituir o indevidamente auferido, feita a atualização dos valores monetários". A questão é que os valores devidos foram retidos por meio de uma decisão de órgão de controle TCU com base em apontamentos de irregularidades. Até o findado prazo de recursos do processo, a empresa não conseguiu comprovar que os apontamentos do TCU seriam equivocados. O fato de o Conselheiro (sic) relator ter exigido que a UFSC reembolse (sic) os gastos de insalubridade, se dá pelo motivo dos (sic) mesmos terem sido pagos posteriormente em juízo e não tem respaldo no cálculo feito pela ONDREPSB quando do evento gerador, momento em que foi recebido da UFSC. Deste modo, a tentativa de ilicitude ou má fé por parte da empresa não pode ser descaracterizada por meio do apontamento do Conselheiro Relator.
 
Apesar da ressalva anterior, registro que há muito a atuação desta Casa respalda a adoção de medida cautelar com vistas à retenção a parte dos futuros pagamentos devidos às empresas contratadas, em percentual definido a partir dos sobrepreços apurados nos contratos, quando há fundado receio de grave lesão ao erário em razão da execução das avenças com os preços ali praticados (a exemplo do Acórdão 1345/2012-TCU-Plenário) . A exemplo do que restou consignado no Acórdão 1372/2007-TCU-Plenário, tal atuação atende duplamente ao interesse público, na medida em que resguarda o erário da concretização do pagamento de valores possivelmente indevidos ao tempo em que permite o prosseguimento de relevantes obras, bem assim a continuidade dos pagamentos não questionados na lide.
A propósito, vale acrescentar observação do MP/TCU de que, caso não houvesse a retenção dos valores em 2017, certamente a empresa teria que pagar no âmbito de uma TCE, em que seria condenada a ressarcir não só o superfaturamento, aí sim, com incidência de correção monetária e juros, além de multa de até cem por cento do valor atualizado do dano causado ao erário. 
Quanto ao precedente desta Corte invocado pela empresa (Acórdão 1603/2011-TCU-Plenário) , inicialmente vale destacar ter sido sua conclusão alterada posteriormente pelo Acórdão 1247/2012-TCU-Plenário, em sede de embargos de declaração. De toda sorte, suas conclusões aplicam-se aos créditos da União decorrentes das condenações efetivadas por esta Corte, sendo absolutamente inaplicável ao presente caso. Igualmente não se aplica diretamente ao presente caso o invocado Acórdão 1931/2004-TCU-Plenário, na medida em que discute, entre outras matérias, a incidência de atualização monetária pelo adimplemento intempestivo de suas obrigações contratuais.
No mesmo sentido, não se aplicam ao presente caso os precedentes invocados do Superior Tribunal de Justiça (Resp 679525/SC) e do Tribunal de Justiça de Santa Catarina (AC-2009.046924-9) , porquanto dizem respeito ao inadimplemento de obrigações por parte da Administração. 
No presente feito, todavia, não há que se falar em inadimplência pelo Poder Público, de sorte que a liberação parcial de valores anteriormente retidos, em meios a outras irregularidades confirmadas na deliberação meritória, não deve suscitar o acréscimo de juros aos valores restituídos.
Consoante apontou o MP/TCU (peça 183, p. 2) : 
16. Observo que a origem do atraso no pagamento de valores a empresa ocorreu quando a fiscalização deste Tribunal detectou superfaturamento estimado na ordem de R$ 2.217.618,06 nos Contratos 244/2014, 75/2015 e 195/2015, tendo o relator, ainda no ano de 2017, de forma cautelar, determinado que a Universidade Federal de Santa Catarina procedesse a retenção do pagamento de parte das faturas 28.482, 28.483, 28.484 e 28.485, de emissão da empresa ONDREPSB Limpeza e Serviços Especiais Ltda. O superfaturamento restou confirmado, embora em montante menor, na ordem de R$ 1.091.167,65. 
17. Nesse contexto, entendo que não há fato ou omissão imputável à UFSC que tenha causado a demora no pagamento. Em verdade, foi a apresentação por parte da empresa de faturas com superfaturamento embutido que deu causa ao atraso no pagamento dos valores a que tinha direito, visto que foi necessária a ação fiscalizadora do Tribunal e a instauração de comissão por parte da UFSC para realização de perícia nos contratos assinalados na auditoria do TCU (244/2014, 75/2015 e 195/2015) . - g.n.
 
De toda forma, à guisa da análise empreendida pelo MP/TCU, e com vênias à conclusão a que chegou a UFSC, manifesto-me favoravelmente à incidência de atualização monetária, tendo em vista o decurso de tempo em que os valores estiveram retidos e que o objetivo da incidência da atualização monetária circunscreve-se à preservação do poder aquisitivo da moeda ao longo do tempo, não alterando o valor da moeda.
Ante o exposto, manifesto-me por que o Tribunal aprove o acórdão que ora submeto à deliberação deste Colegiado.
TCU, Sala das Sessões, em 30 de novembro de 2022.
AUGUSTO SHERMAN CAVALCANTI 
Relator